【裁判字號】    90,上,4
【裁判日期】    901207
【裁判案由】    返還土地等
【裁判全文】
臺灣高等法院臺南分院民事判決  九十年度上字第四號  ｅ
      上  訴  人  台灣糖業股份有限公司
      法定代理人  丙  ○  ○
      被  上訴人  甲  ○  ○
      被  上訴人  雲林縣政府
      法定代理人  乙  ○  ○
右當事人間請求返還土地等事件，上訴人對於中華民國八十九年十月二十五日臺灣雲
林地方法院八十九年訴字第一五八號第一審判決提起上訴，本院判決如左：
      主      文
原判決關於駁回上訴人後開第二項之訴部分，及該部分假執行之聲請，並訴訟費用之
裁判均廢棄。
被上訴人雲林縣政府應應將坐落雲林縣古坑鄉○○段四九四地號土地上如附圖所示編
號Ａ面積０．０九六六公頃及編號Ｂ面積０．一七七０公頃柏油路面清除，並將編號
甲面積０．０一五０公頃及編號乙面積０．０三四二公頃排水溝剷除填平，將上開土
地交還上訴人。
其餘上訴駁回。
第一、二審訴訟費用由被上訴人雲林縣政府負擔。
本判決第二項所命給付，於上訴人以新台幣柒拾伍萬元為被上訴人雲林縣政府預供擔
保後得假執行，但被上訴人雲林縣政府如於假執行程序實施前以新台幣貳佰貳拾伍萬
元為上訴人預供擔保，得免為假執行。
      事      實
甲、上訴人方面：
一、聲明：求為判決：（一）原判決廢棄。（二）被上訴人雲林縣政府應將坐落雲林
    縣古坑鄉○○段四九四地號土地上如附圖一所示編號Ａ面積○‧○九六六公頃及
    編號Ｂ面積○‧一七七○公頃柏油路面清除、編號甲面積○‧○一五○公頃及編
    號乙面積○‧○三四二公頃排水溝剷除填平，被上訴人甲○○應將如附圖所示編
    號Ａ部分填平回復原狀，被上訴人等並應共同將上開土地交還上訴人。（三）願
    供擔保請准宣告假執行。
二、陳述：除與原判決記載相同者，予以引用外，補稱：
（一）原判決引用最高法院七十一年度台上字第七三七號判決，以民法第一百四十八
      條規定：權利之行使，不得以損害他人為主要目的，至權利之行使是否以損害
      他人為主要目的，應就權利人因權利之行使所能取得之利益，與他人或國家社
      會因其權利行使所受之損害，比較衡量定之。倘其權利之行使，自己所得利益
      極少，而他人或國家社會所受之損失甚大者，非不得視為以損害他人為主要目
      的，此為權利社會化之基本內涵必然之解釋。而認定上訴人台灣糖業股份有限
      公司（下稱台糖公司）行使權利係屬濫用及違反公共利益，顯屬未當。蓋按坐
      落雲林縣古坑鄉○○段四九四地號土地（下稱系爭土地）係台糖公司所有，台
      糖公司係屬於公營事業單位，受國家之監督，本件曾經監察院函稱：雲林縣政
      府核准優加綠環境保護工程事業股份有限公司（下稱優加綠公司）於該縣古坑
      鄉崁腳村設置第一類廢棄物乙級掩埋場處理過程涉有不法，又該公司於台糖公
      司土地開路直通廢棄物處理場，卻未見台糖公司進行催討，涉有違失，經派員
      調查，民事部分應依法訴訟，刑事部分必要時函請司法警察機關依法偵查追究
      刑責等情。且雲林縣政府僅依陳情書未予查明陳情之地點，即肆意施工，因提
      出陳情書之村民住址均記載為崁腳農場八十至八三號等五戶，屬下崁村之範圍
      ，而下崁村民出入至中洲及農產運輸，已有直通之柏油道路（縣道一九四線）
      ，應無另行繞道再連接系爭道路而增加兩倍距離之理。又陳情書上主旨記載：
      陳請拓寬舖設古坑鄉下崁腳至中洲沿紅仁土溝溝側之道路，以利通行等語。而
      本案道路非但未自下崁腳開始鋪設，且無法通往中洲，惟下崁腳村村民欲經由
      雲一八八縣道及雲一九四縣道前往中洲時，根本無須經由本案道路連接，參以
      雲一八八縣道亦應經由紅仁土溝北側道路始能前往中洲，而非本案南側道路，
      故本案道路顯與陳情書完全不符；雲林縣政府未至現場查明，即逕在他人土地
      上鋪設柏油路面，已有過失。況該陳情書係由證人劉見堂所繕寫再交由其他村
      民簽章，而於原審訊問時，劉見堂證稱：當時申請時因我在垃圾場工作，希望
      先后宮有路圍能將道路繞一圈，足見劉某當時為工作上便利始為申請，並非供
      公眾通行使用。參以在證人沈陳店證稱：陳情的路是從廟（先后宮）起到村子
      ，目前尚未作，對紅仁土溝旁的柏油路很少過去那邊，很少人種農作物故很少
      人使用；證人王明太證稱：申請時是要鋪設下崁腳段，之後鋪設紅仁土溝不知
      道，紅仁土溝是台糖在使用，很少人使用；證人許滿足證稱：申請是說要做下
      崁腳道路，對紅仁土溝不清楚等語。又原審於第二次勘測期間約半小時內只看
      到一婦人騎機車在做農作，且土石路兩旁僅有少部分果樹栽種，足見系爭道路
      並非供公眾通行。另前任雲林縣政府縣長廖泉裕因本件圖利優加綠公司獲取順
      利通行系爭台糖公司土地之不法利益，被提起公訴，並經雲林地院以九十年度
      訴字第七七號刑事判決依竊占罪判處有期徒刑二年，足見雲林縣政府僅基於人
      民陳情而未予查明，圖利特定之公司，係屬違法行為，又牽涉刑事案件，比較
      衡量，台糖公司行使權利，並非以損害他人為主要目的。
（二）再就本件他人及國家社會是否因台糖公司行使權所受損失而言，台糖公司權利
      之行使結果可收回土地面積九百七十六坪，維護國家之財產，僅甲○○及優加
      綠公司無法通行，但尚有其他通行道路，其所受損失不大，比較衡量之，台糖
      公司行使權利不能視為權利之濫用及違反公共利益。原判決所指雲林縣政府在
      系爭土地施作系爭道路及排水溝，不僅便利該地區民眾之生活及工作，且對紅
      仁土溝之整治實有裨益云云，但該地區民眾向來另有通往縣道之路，不須經過
      系爭土地，且所指紅仁土溝之整治與系爭土地鋪設柏油及加寬無關，況查紅仁
      土溝之整治係屬於台糖公司本身之問題，何需由他人干預？且受損失之人僅優
      加綠公司及其旁土地所有人甲○○，原審未斟酌如不收回系爭土地所發生之損
      害，而認係權利之濫用，其認定事實顯有違誤。
（三）又甲○○所提出斗六糖廠崁腳農場土地重劃資料係自上訴人答覆立委侯惠仙國
      會辦公室函所檢送資料中節錄，其中所附重劃區規劃圖（下稱規劃圖）均以彩
      色筆區分重劃與台糖公司相關土地位置及重劃後台糖公司土地與農路位置，惟
      影印後未能呈現彩色筆繪製之位置，茲檢附該二紙圖說供鈞院參酌比對，依各
      該圖所示紅仁土溝兩側均為台糖公司土地，且未規劃任何農路，是被上訴人據
      此主張當時已有農路，顯與事實不符。次查，前開兩紙圖說僅為節本茲將重劃
      前現況圖供鈞院對照，依二紙全圖顯示重劃前後紅仁土溝兩側均無任何道路存
      在，再參以現況地籍圖顯示，系爭土地為古坑鄉○○段四九四地號，其北側同
      段二六一之六六地號、地目水即紅仁土溝位置，其兩側土地均無規劃道路用地
      ，僅在同段四九五地號北側有同段四九六地號道路用地，此與重劃後公告圖說
      上所繪黃色道路位置相符，足見重劃時確未在紅仁土溝兩側規劃道路無疑。再
      以重劃區規劃圖公告圖與內政部八十一年、八十八年所印製就油車店地區○○
      ○○道路周圍相互比對如左：
  １、八十一年印製像片基本圖顯示：紅仁土溝兩側均未標示紅色圖例之道路，足見
      當時紅仁土溝南側尚無系爭道路存在，而紅仁土溝北方道路形式與八十一年像
      片基本圖所示相符，益徵甲○○所提出公告圖上在紅仁土溝兩側均標示農路，
      顯屬不實。
  ２、依八十一年像片基本圖上顯示：下崁腳可經由雲二○六號縣道往北經紅仁土溝
      至斗六，而現今優加綠垃圾場設置地點，在該圖上只能由仙后宮旁小路前往，
    ，足見上訴人主張系爭道路並非早已存在之既有道路，應可採憑。
  ３、被上訴人甲○○雖辯稱八十一年航照圖上紅仁土溝南側未標示道路係因被雜草
      覆蓋所致，但查，依該圖說上記載八十年七月三日航空攝影、八十年三月野外
      調查、八十一年一月修側等語，是該像片基本圖說係航空攝影後，再進行野外
      調查，始修測繪製，非如被上訴人前開所辯僅航空攝影而已，是該圖說製作過
      程相當嚴謹，自可完全呈現當時地形地貌。
  ４、八十八年印製像片基本圖，係八十七年六月二十一日航空攝影、八十七年九月
      野外調查、八十八年二月修測，依該圖顯示紅仁土溝南側係三公尺以下小路，
      而被上訴人雲林縣政府自承八十七年九月間接獲人民陳情後始進行系爭道路規
      劃發包工程，斯時適值八十八年像片基本圖野外調查，其調查結果顯示當時系
      爭道路僅為三公尺以下道路，此與上訴人主張原道路僅二公尺寬等語相符，足
      見雲林縣政府嗣後恣意拓寬道路寬度並加設水溝，顯已侵害上訴人之所有權。
（四）再按因不特定之公眾通行所必要之既成道路而成立公用地役關係，土地所有人
      行使所有權應受限制者，應限於原供公眾通行之既成道路部分，難謂因公眾通
      行之必要得任意變更其位置或擴張其範圍（參照最高法院八十八年度台上字第
      三五七號判決意旨）。系爭土地因台糖公司虎尾總廠原料課灌溉股於八十五年
      十月間在紅仁土溝中段施工設置蛇籠，為便於工程施工，乃沿崁腳農場之紅仁
      土溝邊緣設臨時寬二公尺、長二百公尺運送材料之便道，後有甲○○於八十六
      年十月間從其土地（崁腳段二六一之十八及二六一之二八地號）以沿紅仁土溝
      及三十九耕區邊緣設臨時寬四公尺、長一九公尺土石路，銜接上述便道，之後
      雲林縣政府再開闢六至九公尺面寬（包括排水溝）之柏油路，系爭土地原非公
      眾通行之既成道路，縱為既成道路，被上訴人甲○○開設寬四公尺、長一百九
      十公尺之土石路銜接，之後雲林縣政府又開闢寬、六至九公尺之柏油路及排水
      溝，顯有變更位置及擴張範圍，自不能主張台糖公司之行使所有權應受限制。
      系爭土地並非既成道路，被上訴人甲○○所提出之斗六糖廠崁腳農場土地重劃
      計劃書主張係屬農路，經任職台糖公司地籍及地目管理之陳曉麟、灌溉股長林
      明峰、崁腳農場主任林平隆、資產處重劃組財產管理師陳立人等人否認在案，
      可證甲○○之主張顯不可採。
三、證據：除援用第一審所提證據外，再提出崁腳農場土地重劃區規劃圖、公告圖、
    現況地籍圖等影本、八十一年及八十八年所測製台灣地區像片基本圖－油車店地
    區各一張、監察院（八八）院台財字第八八二二○○二七四號函、雲林縣政府八
    十八年二月三日八八府建土字第八八○○○○六六五六號函、雲林縣政府八十八
    年四月十五日八八府建土字第八八○○○二六○六一號函等影本各一份，並聲請
    訊問證人林明峰、林平隆、陳曉麟、陳立人及勘驗現場、暨調閱臺灣雲林地方法
    院九十年度訴字第七七號廖泉裕貪瀆案之起訴書及判決書等為證。
乙、被上訴人方面：
壹、被上訴人甲○○部分：
一、聲明：求為判決駁回上訴。
二、陳述：除與原判決記載相同者，予以引用外，補稱：
（一）系爭道路之前、中、後三處之原有排水溝涵管、排水涵洞、原有道路皆為上訴
      人所自設，改善道路及排水工程為縣政府的事，亦與被上訴人無關，且道路及
      排水溝經縣政府改善後最大的工程受益者為上訴人本身，因其得以便利運輸，
      免除土地流失，更省下一筆非常龐大的每年堤岸維修經費。
（二）根據航照圖，紅仁土溝之兩側確實有通行之道路，北側上訴人超耕以種植甘蔗
      ，於耕除佔用地後，可看出原有道路確實十分寬廣，絕非上訴人所言之原有道
      路寬兩公尺，因為挖土機兩邊的輪子寬度為二、五公尺寬，而其整理出的退耕
      地超過輪距之四倍，故該通要道路原為上訴人所必備，更非被上訴人所開闢。
（三）上訴人於五十三年提出崁腳農場土地重劃計劃書，當時「總廠勘查意見」欄批
      示為「配合重劃之規定擬以同意」，更對該第二十七區○○○○路由補修更改
      為擴建，於農路方面之農場重劃結構規劃設計說明中詳列：１、農路分佈妥善
      ，唯廢除七三五公尺及新設六一○公尺。２、農路與外界之連繫合理。３、已
      考慮機耕操作與搬運之便利，小部份改道及新設。依總廠之批示，確實遵行一
      切依照重劃之規定，不得失信於政府及人民。故系爭道路確為附近不特定民眾
      及耕作戶及台糖人員與堤岸維修者所必備之原有通行道路，更非被上訴人所佔
      用。上訴人所述與事實不符，不足採信。
（四）被上訴人於崁腳段有四筆土地，其中有三筆和上訴人相毗鄰，長久以來皆相安
      無事，上訴人耕除崁腳段四九一與四九二地號之間的道路四八九，挖掉道路種
      植甘蔗，造成崁腳段四九三無路可通，若被上訴人之土地是裡地，則上訴人的
      四九三地號屬裡地中的裡地，如果系爭道路不存在，那四九三地號土地如何耕
      作，又上訴人提出之八十年航照圖上面亦可看出，有一條南北向十米寬道路，
      亦被上訴人挖去種甘蔗，至於系爭道路部份，因航攝時，逢百姓農作物採後，
      道路很少人通行，雜草覆蓋，且為沒鋪柏油的農路，故未明顯。
三、證據：除援用第一審所提證據外，再提出照片三十三張、八十八年所測製台灣地
    區像片基本圖一份、土地登記謄本一張、斗六糖廠崁腳農場土地重劃計劃書影本
    一份、合併前後紅仁土溝下游地籍圖二張、監察院八十五年五月十四日八八院台
    財字第八八二二○○二七四號函等為證。
貳、被上訴人雲林縣政府部分：
一、聲明：求為判決駁回上訴。
二、陳述：除與原判決記載相同者，予以引用外，補稱：
（一）按權利之行使是否以損害他人為主要目的，應就權利人因權利行使所能取得之
      利益與他人及國家社會因其權利行使所受之損失比較衡量以定之，倘其權利行
      使自己所得利益極少而他人及國家社會所受之損失甚大，非不得視為以損害他
      人為主要目的，此為權利社會化之基本內涵，亦是公益原則之表現。所謂公益
      並非抽象地屬於統治團體或其中某一成員之利益，更非執政者、立法者或官僚
      體系本身之利益，係由各個成員之事實上利益，經由複雜的交互影響過程形成
      理想之整合狀態，因此公益原則可謂是實質正義的一種表現方式。
（二）次按權利行使之社會化，依民法第七百六十五條規定，所有人於法令限制之範
      圍內得自由使用、收益、處分其所有物，並排除他人之干涉，而法令之限制，
      當然包括憲法，而依憲法第二十三條規定條列舉，自由權利除‧‧‧或增進公
      共利益所必要外，不得以法律限制之，即公益大於私益之具體證明。又按司法
      院大法官會議解釋釋字第二○○號四四○號解釋及四四二號解釋皆是基於公益
      原則所為之闡釋。
（三）被上訴人於上訴人所有之系爭土地上施作系爭道路及排水溝，不僅便利該地區
      民眾之生活及工作（蓋除上訴人公司本身種植，收成農作物，有平坦之系爭道
      路可供運輸外，亦對附近居民提供第二條聯外道路），且對紅仁土溝之整治實
      有裨益，倘令被上訴人雲林縣政府折除上開系爭道路柏油路面及排水溝，於紅
      仁土溝之排水功能自有影響，且造成施作及拆除填平等第二次工程施工經費之
      浪費，不符經濟之成本及考量，而上訴人使用系爭道路種植運輸農作物，免因
      紅仁土溝受土地沖刷，土壤流失，致農作物損害等，所受之利益已大於上訴人
      就系爭土地無法利用之損害，依上述之規定，其公益顯然大於私益所欲維持之
      利益，原審之認定，甚為正確，應予維持。
三、證據：援用第一審所提之證據。
    理    由
一、本件上訴人起訴主張：坐落雲林縣古坑鄉○○段四九四地號之系爭土地為伊所有
    ，伊於八十五年十月間，因施設蛇籠，沿紅仁土溝在系爭土地上開闢寬二公尺、
    長二○○公尺之便道，以利施工，但被上訴人甲○○未經伊同意於八十五年十月
    間，私自在系爭土地上開闢寬四公尺，長約一九○公尺如附圖所示編號Ａ部分道
    路，用以連接前揭便道，被上訴人雲林縣政府於八十七年十月三十日未經伊同意
    ，任意將上開便道加寬為六至九公尺即如附圖所示編號Ａ、Ｂ之系爭道路，並新
    設深約一．五公尺ＲＣ排水溝即如附圖編號甲、乙部分，專供被上訴人甲○○及
    優加綠公司通行之用，侵害伊之所有權，爰依民法第七百六十七條物上請求權之
    規定，求為判決被上訴人雲林縣政府應將系爭土地如附圖所示編號Ａ面積○、○
    九六六公頃及編號Ｂ面積○、一七七○公頃柏油路面清除、編號甲面積○、○一
    五○公頃及編號乙面積○、○三四二公頃排水溝剷除填平，被上訴人甲○○應將
    如附圖所示編號Ａ部分填平回復原狀，被上訴人等並應共同將上開土地交還上訴
    人等情。被上訴人甲○○則以：系爭道路本為既成之產業道路，伊未占有系爭土
    地亦未禁止他人通行，且系爭道路鋪設柏油、排水溝與排水護岸乃雲林縣政府整
    治鄉○○○道路工程所為，與伊無關等語；被上訴人雲林縣政府亦以：系爭道路
    原為既成農業道路，伊於八十七年九月間受民眾陳情並派員勘查現場後，為改善
    農業道路而鋪設柏油路面，並將排水溝一併改善，上訴人於發現伊施工時未加阻
    止，尚要求施工承包商給付農作物補償費二萬零五十元，可知上訴人默許同意伊
    施工，且伊興建系爭道路及排水溝不僅為公共利益，亦對上訴人有利益，上訴人
    提起本件訴訟，顯係違反公共利益，且屬於權利濫用，自不應准許等語，各為抗
    辯。
二、上訴人主張伊為系爭土地之所有權人，被上訴人雲林縣政府在系爭土地上興建如
    附圖所示編號Ａ、Ｂ之系爭道路及如附圖所示編號甲、乙之排水溝等事實，業經
    其提出土地登記簿謄本一份在卷可稽，且為被上訴人雲林縣政府所不爭執，並經
    本院勘測現場屬實，有勘驗筆錄及現場略圖、及雲林縣斗六地政事務所土地複丈
    成果圖附卷可稽，自堪信為真實。被上訴人雲林縣政府雖以系爭道路本為既成產
    業道路，伊係依據民眾陳情，為公共利益而施作系爭道路及排水溝，具有合法性
    及正當性等語，抗辯上訴人之所有權應限制其行使等情，惟查：
（一）對照上訴人所提之八十一年及八十八年中華民國臺灣地區像像片基本圖顯示：
      八十一年時紅仁土溝兩側均未標示紅色圖例之道路，下崁腳居民可經由雲二○
      六號縣道往北經紅仁土溝至斗六，而現今優加綠垃圾場設置地點，在該圖上只
      能由仙后宮旁小路前往，而八十八年時紅仁土溝兩側已標示有三公尺以下的小
      路，且依各該圖說該圖除經航空攝影外，分別於八十年三月、八十七年九月均
      經野外調查，可信度甚高，此與上訴人主張原道路僅二公尺寬等語相符，足見
      上訴人主張系爭道路並非早已存在之既有道路，只為供蛇籠用之寬二公尺、長
      二○○公尺之施工便道，且於八十七年始由被上訴人雲林縣政府請承包商於八
      十七年十月二十七日正式施工改為現有之六至九公尺、寬約四○○公尺柏油道
      路，應可採憑。被上訴人甲○○雖辯稱系爭道路除了伊及合泰公司外，尚有當
      地種植果樹的農民，大約十幾人在出入等語，惟據證人即台糖公司土地管理人
      員陳曉麟證稱：被上訴人甲○○所提出之崁腳農地計劃書中顯示紅仁土溝兩側
      均為台糖土地，沒有規劃任何農路等語；證人台糖公司灌溉股長林明峰證稱：
      台糖公司為了作水土保持，為了施工方便，開闢一條便道，約二○○米長，寬
      四米，是在八十六年四月間的，是從附圖二中的Ｂ的起點做二○○公尺左右，
      原來只有護堤，沒有道路，土地下方，我們有做排水設施，大約是八十四年四
      月間做的，Ａ部分我們沒有做，只有施設蛇籠，柏油路是雲林縣政府在八十七
      年十月三十日鋪的等語；證人台糖公司崁腳農場主任證稱：台糖公司於八十五
      、八十六年間為了水土保持工程，開闢寬四米、長二○○公尺道路，但Ａ部分
      下半段是被上訴人甲○○的便道，約四米寬、一、二百公尺長，後來縣政府將
      道路拓寬，並鋪設柏油路，以前都沒有馬路，都是種甘蔗，而優加綠公司旁邊
      的水池就是被上訴人甲○○的土地，且八十六年工程完工後，Ｂ部分便道，我
      們留二公尺讓車通過，以便利農機機具通過及噴藥、採收，其他部分種甘蔗等
      情。經核與證人沈陳店、王明太於原審到庭時證述：很少過去使用紅土仁溝旁
      之柏油路，因很少人在附近種植農作物，紅仁土溝是台糖（即上訴人）在使用
      （見原審卷第一二三、一二四頁）等情大致相符，應認為系爭道路於八十六年
      時確只曾有二至四公尺之供台糖公司本身施工用之便道，且有可能經常使用系
      爭道路之人僅為上訴人公司及被上訴人甲○○，故尚難認定系爭道路已成為公
      眾通行之既成道路，是被上訴人抗辯系爭道路尚未鋪設柏油路面前為既成產業
      道路等詞，不足採信。
（二）被上訴人雲林縣政府雖抗辯渠係依據民眾之陳情書而施工，惟民眾陳情仍不得
      侵害他人之所有權，況被上訴人所提出陳情書之村民住址均記載為崁腳農場八
      十至八三號等五戶，屬下崁村之範圍，而下崁村民出入至中洲及農產運輸，已
      有直通之柏油道路（縣道一九四線），應無另行繞道再連接系爭道路而增加兩
      倍距離之理，又陳情書上主旨記載：陳請拓寬鋪設古坑鄉下崁腳至中洲沿紅仁
      土溝溝側之道路，以利通行等語，而本案道路非但未自下崁腳開始鋪設，且無
      法通往中洲，惟下崁腳村村民欲經由雲一八八縣道及雲一九四縣道前往中洲時
      ，根本無須經由本案道路連接，參以雲一八八縣道亦應經由紅仁土溝北側道路
      始能前往中洲，而非本案南側道路，被上訴人雲林縣政府所施作之系爭道路亦
      難謂與陳情書相符，是上訴人主張被上訴人雲林縣政府未經其同意即鋪設系爭
      道路及上開排水溝，已侵害其對系爭土地之所有權等情，應堪採信。另上訴人
      主張其發現並確認被上訴人雲林縣政府在系爭土地施作系爭道路及排水溝後，
      即向被上訴人雲林縣政府以函文聲明異議等情，業經其提出函文通知數份在卷
      足憑（見原審卷二二三、二二四、二三○、第二三三、第二三六、第二三八、
      第二四二頁），雖該等函文通知因實地測量、行政函呈遲緩致在上開工程完成
      後始送達被上訴人雲林縣政府，但亦不得遽認上訴人有默示同意被上訴人雲林
      縣政府使用其所有系爭土地並施作系爭道路及排水溝之意思，且上訴人事後向
      訴外人谷銘營造公司請求農作物損壞之補償費，乃地上物毀損之損害賠償問題
      ，與上訴人有無同意被上訴人雲林縣政府使用系爭土地並無關涉，是被上訴人
      雲林縣政府抗辯上訴人默示同意伊施作系爭道路及排水溝等詞，並非可取。
（三）又按權利之行使，是否以損害他人為主要目的，固應就權利人因權利行使所能
      取得之利益，與他人及國家社會因其權利行使所受之損失，比較衡量以定之。
      倘其權利之行使，自己所得利益極少而他人及國家社會所受之損失甚大者，非
      不得視為以損害他人為主要目的，此乃權利社會化之基本內涵所必然之解釋（
      最高法院七十一年台上字第七三七號著有判例可資參照）。惟權利之社會化固
      應強調，但個人權利之保護仍為現行民法之基本原則，為公共利益而限制私權
      ，其他特別法多沒有規定，故之此不確定法律概念之適用，應力求嚴謹審慎，
      妥為衡量公益與利益之衝突，就個案予以具體化，使法律之適用趨於合理、客
      觀。查上訴人依民法第七百六十七條物上請求權之規定請求被上訴人剷除未經
      同意而施設於其土地上之柏油路，就權利之行使而言，主觀上並非以損害他人
      為主要目的，就權利之行使結果，可收回土地面積九百七十六坪，而就權利行
      使結果，僅甲○○及優加綠公司無法通行，但尚有其他通行道路，其所受損失
      不大，且下崁腳附近居民如前所述因有其他較便捷之縣道可通行至中洲或斗六
      ，亦不受影響，台糖公司權利之行使與他人及國家社會所受損失，比較衡量之
      ，台糖公司行使權利不能視為有以損害他人為主要目的。又行使權利有無違反
      公共利益乃為客觀之事實，縱令權利人並無以損害他人為目的之主觀上惡意，
      苟其權利之行使將導致公共利益受損害，亦構成權利之濫用，例如水壩完工後
      始發現一小部分用地屬於權利人所有，則拆除將危及壩體之安全，本件系爭道
      路之可能使用者僅台糖公司及上訴人甲○○或優加綠公司，附近農民均較少使
      用，業如前所述，上訴人權利之行使並不會造成公共利益之重大損害。再本件
      上訴人與被上訴人間並未為任何約定，自亦無所謂誠信原則之問題，且上訴人
      發現系爭土地遭被上訴人雲林縣政府開闢道路及排水護坡工程後，即於八十七
      年十二月十七日、八十八年一月十五日、三月三十一日、五月二十七日、八月
      三十日、十二月十三日分別函請雲林縣政府恢復原狀，並經雲林縣政府八十八
      年二月三日來函表示：未經糖廠同意即行施作，確有疏失之處，特此致歉等情
      ，又依雲林縣政府八十八年四月十五日再函覆稱：「本府為期交通之安全、農
      產運輸之方便，辦理各項道路改善工程，均依地方民眾反應施作，以符民眾需
      求。‧‧‧惟工程用地屬貴總廠經管乙節，在施工前實有疏於查明之處‧‧‧
      」，有上述函文分別附於原審卷足憑（見原審卷二二三、二二四、二三○、第
      二三三、第二三六、第二三八、第二四二頁），足見被上訴人雲林縣政府未取
      得糖廠同意及查明陳情書內容即行施工，上訴人於知悉其權利遭侵害時，已積
      極主張其權利，並未怠於行使其權利，其權利之行使並無濫用之情。被上訴人
      雲林縣政府於此所為抗辯，亦難成立。
（四）按所有人對於無權占有或侵奪其所有物者，得請求返還之；對於妨害其所有權
      者，得請求除去之；有妨害其所有權之虞者，得請求防止之（所有權人之物上
      請求權），民法第七百六十七條定有明文。被上訴人雲林縣政府既未經上訴人
      之同意，任意於上訴人所有之系爭土地上施作如附圖所示編號Ａ、Ｂ之系爭道
      路，及如附圖所示編號甲、乙之排水溝，專供被上訴人甲○○及優加綠公司通
      行之用，而侵害上訴人之所有權，則上訴人依民法第七百六十七條物上請求權
      之規定，請求被上訴人雲林縣政府清除該路面及填平該排水溝，交還所占用之
      土地，即屬有據，應予准許。
三、上訴人另主張被上訴人甲○○私自沿紅仁土溝開闢如附圖所示Ａ部分之道路（鋪
    設柏油路面前之道路），供其私人及租用其土地予合泰公司使用之情事，已為被
    上訴人甲○○所否認，且如前所述，系爭柏油道路乃被上訴人雲林縣政府所施作
    ，則占用系爭土地者，應為被上訴人雲林縣政府，被上訴人甲○○之前是否有開
    闢道路，均因雲林縣政府之嗣後鋪設柏油路之行為而不存在，況上訴人除其片面
    陳述外並未能舉證證明如附圖所示編號Ａ部分鋪設柏油路面前之道路確由被上訴
    人甲○○私自開闢使用之事實，而上訴人所稱被上訴人甲○○曾向其陳情希望設
    置生產道路以利紅仁土溝之整治及合泰公司設置廢棄物處理場等情，尚不足認定
    被上訴人甲○○確有私自開闢上開路段之行為，上訴人主張被上訴人甲○○無權
    占有其所有系爭土地侵害其所有權之事實，尚非可採，其請求被上訴人甲○○應
    將如附圖所示編號Ａ部分填平回復原狀，與雲林縣政府共同將上開土地交還上訴
    人部分，為無理由，應予駁回。
四、綜上所述，上訴人本於所有權人之地位，依民法第七百六十七條物上請求權之規
    定，請求被上訴人雲林縣政府應將系爭土地上如附圖所示編號Ａ面積０．０九六
    六公頃及編號Ｂ面積０．一七七０公頃柏油路面清除、編號甲面積０．０一五０
    公頃及編號乙面積０．０三四二公頃排水溝剷除填平，並應將上開土地交還上訴
    人，為有理由，應予准許。至上訴人請求被上訴人甲○○應將如附圖所示編號Ａ
    部分填平回復原狀，並應將上開土地交還上訴人，為無理由，應予駁回，該部分
    假執行之聲請，亦因訴之駁回而失所附麗，應併予駁回。原審就前開應予准許之
    部分，以上訴人權利之主張已損及公共利益為由，而為上訴人敗訴之判決，尚有
    未洽，上訴意旨指摘原判決該部分不當，求予廢棄改判，為有理由，爰由本院就
    該部分予以廢棄，改判如主文第二項所示。至於上訴人之請求不應准許部分，原
    判決為上訴人敗訴之判決，並駁回其假執行之聲請，經核並無不合，上訴意旨求
    予廢棄改判，為無理由，應駁回該部分之上訴。又上開上訴人請求應予准許部分
    ，上訴人陳明願供擔保請准宣告假執行，經核並無不合，爰酌定相當之擔保金額
    准許之，並依職權酌定被上訴人雲林縣政府免為假執行之供擔保金額。
五、至於兩造其餘攻擊防禦方法及所提出之各項證據資料，經審酌後，因與本件判決
    之基礎無涉，且不影響判決之最後結果，故未一一論述，僅末此併為敘明。
六、據上論結，本件上訴為一部有理由，一部無理由，依民事訴訟法第四百五十條、
    第四百四十九條第一項、第七十九條但書、第四百六十三條、第三百九十條第二
    項、第三百九十二條，判決如主文。
中      華      民      國    九十      年    十二      月      廿七    日
                                    臺灣高等法院臺南分院民事第二庭
~B1審判長法官  吳    志    誠
~B2      法官  李    文    賢
~B3      法官  葉    居    正
右為正本係照原本作成。
如對本判決上訴，須於判決送達後二十日內向本院提出上訴狀；未表明上訴理由者，
應於上訴後二十日內向本院提出理由書。
中      華      民      國    九十      年    十二      月      五      日
~B法院書記官  謝    淑    玉


司法院資訊處製作；財團法人民間司法改革基金會備份。
